【裁判字號】    98,毒抗,48
【裁判日期】    980420
【裁判案由】    聲請觀察勒戒
【裁判全文】
臺灣高等法院高雄分院刑事裁定          98年度毒抗字第48號
抗  告  人  臺灣高雄地方法院檢察署檢察官
被      告  甲○○
上列抗告人因聲請觀察勒戒案件，不服臺灣高雄地方法院中華民
國98年3 月11日裁定（98年度審毒聲字第223 號），提起抗告，
本院裁定如下：
    主  文
抗告駁回。
    理  由
一、本件聲請意旨略以：甲○○基於施用第二級毒品甲基安非他
    命之犯意，於民國（下同）98年1 月11日22時30分許為警採
    尿回溯24小時內某時，在不詳處所施用甲基安非他命1 次，
    嗣於98年1 月11日21時5 分許，在高雄縣鳳山市○○路旁某
    處，因行跡可疑為警盤查，經徵得甲○○同意後採取尿液送
    驗而查獲。甲○○於88年間因施用毒品案件，經觀察、勒戒
    後，無繼續施用毒品之傾向；復於89年因施用毒品案件，經
    觀察、勒戒後，仍因無繼續施用毒品之傾向，於89年4 月19
    日釋放，且釋放迄今未有任何施用毒品之犯行，有刑案資料
    查註紀錄表、全國施用毒品案件紀錄等在卷可佐，本件甲○
    ○施用毒品之時間係在98年1 月11日22時30分許為警採尿液
    24 小 時內，距上開觀察、勒戒執行完畢釋放後已逾5 年，
    核屬觀察、勒戒執行完畢釋放後5 年再犯，爰依毒品危害防
    制條例第20條第3 項、第1 項及觀察勒戒處分執行條例第3
    條第1 項之規定，聲請裁定將被告甲○○令入勒戒處所觀察
    、勒戒等語。
二、原裁定則以：施用第一、二級毒品為犯罪行為，毒品危害防
    制條例第10條定有處罰明文。故施用第一、二級毒品者，依
    前揭規定本應科以刑罰。惟基於刑事政策，對合於一定條件
    之施用者，則依同條例第20條、第23條之規定，施以觀察、
    勒戒及強制戒治之保安處分。又毒品危害防制條例於民國92
    年7 月9 日修正公布，自93年1 月9 日施行，其中第20條、
    第23條將施用毒品之刑事處遇程序，區分為「初犯」及「5
    年內再犯」、「5 年後再犯」。依其立法理由之說明：「初
    犯」，經觀察、勒戒或強制戒治後，應為不起訴處分或不付
    審理之裁定；經觀察、勒戒或強制戒治執行完畢釋放後，「
    5 年內再犯」者，因其再犯率甚高，原實施之觀察、勒戒及
    強制戒治既已無法收其實效，爰依法追訴或裁定交付審理。
    至於經觀察、勒戒或強制戒治執行完畢釋放後，「5 年後再
    犯」者，前所實施之觀察、勒戒或強制戒治已足以遮斷其施
    用毒品之毒癮，為期自新及協助其斷除毒癮，仍適用「初犯
    」規定，先經觀察、勒戒或強制戒治之程序。從而依修正後
    之規定，僅限於「初犯」及「5 年後再犯」2 種情形，始應
    先經觀察、勒戒或強制戒治程序。倘被告於5 年內已再犯，
    經依法追訴處罰，縱其第3 次（或第3 次以上）再度施用毒
    品之時間，在初犯經觀察、勒戒或強制戒治執行完畢釋放5
    年以後，惟其已不合於「5 年後再犯」之規定，且因其已於
    「5 年內再犯」，顯見其再犯率甚高，原實施觀察、勒戒或
    強制戒治，已無法收其實效，即應依該條例第10條處罰。至
    於第三次（或第三次以上）施用毒品之時間，是否宜有期間
    限制？以多久為適宜？則分屬刑事政策、專門醫學之範圍，
    非審判機關所能決定，有待循立法途徑解決（最高法院95
    年度第7 次刑事庭會議及97年度第5 次刑事庭會議決議、96
    年度台非字第119 號判決參照）。本件被告甲○○前於88年
    間因施用毒品案件，經原審法院以88年度毒聲字第5963號裁
    定令入勒戒處所施以觀察、勒戒後，因無繼續施用毒品之傾
    向於88年9 月6 日釋放出所，復於89年間再犯施用毒品罪，
    經原審法院以89年度毒聲字第2236號裁定令入勒戒處所施以
    觀察、勒戒後，因無繼續施用毒品之傾向於89年4 月19日釋
    放，有臺灣高等法院被告前案紀錄表1 份在卷可參，是被告
    甲○○於初犯經觀察、勒戒執行完畢後，5 年內已再犯上開
    施用毒品罪，雖本件再度施用毒品之時間，在其初犯經觀察
    、勒戒執行完畢5 年之後，惟依前開說明，應逕行起訴，方
    屬適法，故本件聲請於法不合，而裁定駁回聲請人之聲請。
    經核與法並無不合。
三、抗告意旨則以：查毒品危害防制條例於92年7 月9 日修正公
    布，自93年1 月9 日施行，自此，施用毒品之刑事處遇程序
    ，乃區分為「初犯」、「5 年內再犯」、「5 年後再犯」，
    已無修正前區分1 犯、2 犯及3 犯（含以上）之情形，足見
    現行法以5 年期間認定受觀察、勒戒或強制戒治者接受處遇
    處分後有無遮斷施用毒品之毒癮。準此，如初犯後5 年後再
    犯，即認初犯所接受之處遇處分發生遮斷毒癮之效力，故刑
    事政策乃再給予處遇程序，仍依毒品危害防制條例第20條第
    3 項，適用本條前2 項之處遇程序（除刑），亦即接受2 次
    處遇處分者，其所接受之處遇程序仍與第1 次處遇相同，均
    係依據毒品危害防制條例第20 條 第1 項及第2 項之規定。
    是已接受第2 次處遇處分者如於5 年後再犯，顯然其第2次
    之處遇處分，依毒品危害防制條例第20條第3 項，亦生遮斷
    毒癮之效力，自應適用該條第1 項及第2 項之規定，再次適
    用處遇程序。本件被告甲○○前於88年間因施用毒品案件，
    經觀察、勒戒後，認無繼續施用毒品之傾向；復於89年間因
    施用毒品案件，經觀察、勒戒後，仍認無繼續施用毒品之傾
    向，於89年4 月19日執行完畢釋放，有刑案資料查註紀錄表
    在卷可佐，足徵被告距第2 次觀察、勒戒執行完畢釋放後將
    近9 年未再碰觸毒品，顯見其接受第2 次觀察勒戒後已生遮
    斷毒癮之效力，依毒品危害防制條例第20條第3 項之規定，
    自應適用處遇程序。從而，原審應依據法律獨立審判，不受
    最高法院97年度第5 次刑事庭會議有關決議即認現行法尚存
    有區分「3 犯（含以上）」之拘束，竟仍援引該已逾越法條
    文義解釋之決議，顯有違背法令之違失。
四、惟按施用第一、二級毒品為犯罪行為，毒品危害防制條例第
    10條定有處罰明文。故施用第一、二級毒品者，依前揭規定
    本應科以刑罰，惟基於刑事政策，對合於一定條件之施用者
    ，則依同條例第20條、第23條之規定，施以觀察、勒戒或強
    制戒治之保安處分。再毒品危害防制條例於民國92年7 月9
    日修正公布，自93 年1月9 日施行，刪除二犯及三犯之規定
    ，一改修法前繁雜之處遇程序，並認施用毒品者係屬病患性
    犯人，以觀察、勒戒戒除其身癮，並以強制戒治去除其心癮
    。其中第20條、第23條將施用毒品之刑事處遇程序，區分為
    「初犯」及「五年內再犯」、「五年後再犯」。依其立法理
    由之說明：「初犯」，經觀察、勒戒或強制戒治後，應為不
    起訴處分或不付審理之裁定；經觀察、勒戒或強制戒治執行
    完畢釋放後，「五年內再犯」者，因其再犯率甚高，原實施
    之觀察、勒戒及強制戒治既已無法收其實效，爰依法追訴或
    裁定交付審理。至觀察、勒戒或強制戒治執行完畢釋放後，
    「五年後再犯」者，前所實施之觀察、勒戒或強制戒治已足
    以遮斷其施用毒品之毒癮，為期自新及協助其斷除毒癮，仍
    適用「初犯」規定，先經觀察、勒戒或強制戒治之程序。從
    而依該次修正後之規定，僅限於「初犯」及「五年後再犯」
    二種情形，始應先經觀察、勒戒或強制戒治之程序。倘被告
    前於五年內已再犯，縱其第三次（或第三次以上）再度施用
    毒品之時間，在初犯或前次再犯經觀察、勒戒或強制戒治執
    行完畢釋放五年以後，已不合於「五年後再犯」之規定，且
    因前已於「五年內再犯」，顯見其再犯率甚高，原實施觀察
    、勒戒或強制戒治，已無法收其實效，即應依該條例第十條
    處罰，不因其再犯之處遇僅受觀察、勒戒之執行，未經起訴
    處罰而有異（最高法院97年度台非字第406 號、342 號判決
    意旨參照）。如上所述，本件被告甲○○前於88年間因施用
    毒品案件，經原審法院以88年度毒聲字第5963號裁定令入勒
    戒處所施以觀察、勒戒後，因無繼續施用毒品之傾向於88年
    9 月6 日釋放出所，復於89年間再犯施用毒品罪，經原審法
    院以89年度毒聲字第2236 號 裁定令入勒戒處所施以觀察、
    勒戒後，因無繼續施用毒品之傾向於89年4 月19日釋放，是
    被告甲○○於初犯經觀察、勒戒執行完畢後，5 年內已再犯
    上開施用毒品罪，雖所再犯之處遇僅受觀察、勒戒之執行，
    而未經起訴，依上開最高法院之判決意旨，仍應逕行起訴，
    是檢察官執上開理由指摘原裁定不當，並無理由，應予駁回
    。
五、據上論結，應依刑事訴訟法第412 條，裁定如主文。
中    華    民    國    98    年    4     月    20    日
              刑事第四庭    審判長法  官  蕭權閔
                                  法  官  陳吉雄
                                  法  官  李嘉興
以上正本證明與原本無異。
不得再抗告。
中    華    民    國    98    年     4    月    20    日
                                  書記官  郭榮芳


司法院資訊處製作；財團法人民間司法改革基金會備份。
